臺灣臺中地方法院家事裁定　　　　　102年度家親聲字第393號
聲　請　人　胡采憶
　　　　　　胡碩庭
兼　上二人
法定代理人　趙敏希
共同代理人　蕭嘉甫律師
相　對　人　胡光志
代　理　人　許哲嘉律師
　　　　　　謝岦峻律師　 
上列當事人間給付家庭生活費用及扶養費事件，本院裁定如下：
    主    文
相對人應給付聲請人丙○○新臺幣壹拾萬伍仟肆佰壹拾參元，及
自民國一百零二年一月四日起，至清償日止，按週年利率百分之
五計算之利息。
相對人應自本裁定確定之日起，分別至聲請人甲○○、乙○○成
年之日止，按月於每月五日前給付聲請人甲○○、乙○○之扶養
費新臺幣各壹萬參仟元；如有一期遲誤履行，當期以後之一、二
、三期之給付視為亦已到期，並應加給該四期總金額之百分之十
。
聲請人丙○○其餘聲請駁回。
程序費用由相對人負擔二分之一，餘由聲請人負擔。
    事實及理由
壹、依家事事件審理細則第95條之說明，給付家庭生活費用事件
    ，包含已屆期而未給付費用之請求，因該事件之基礎事實仍
    屬夫妻等家庭成員間之給付關係，性質上屬於家事事件，允
    宜適用家事事件法之各種程序，調整夫妻等家庭成員之關係
    ，以確保夫妻等關係人之程序利益與實體利益。準此，本件
    於家事事件法施行後，應改依非訟程序處理終結，合先敘明
    。
貳、本件聲請意旨略以：
一、相對人與聲請人丙○○於民國89年12月24日結婚，現婚姻關
    係仍存續中，共同育有未成年子女即聲請人甲○○（女、90
    年4月27日生）、乙○○（男、93年11月19日生）。相對人
    與聲請人丙○○婚後原本幸福美滿，聲請人甲○○、乙○○
    亦十分孝順，詎相對人竟於101年5月間因不明原因突然離家
    ，並於同年7月向鈞院訴請離婚（101年度司家調字第628 號
    ），嗣自知理虧，於同年10月15日撤回。然相對人自其離家
    後即未再給付家庭生活費，導致目前聲請人丙○○需自行扶
    養聲請人甲○○、乙○○，生活已陷入困境，聲請人丙○○
    擔任公立國小教師，平日教導學生工作繁忙，晚上又需獨自
    照顧聲請人甲○○、乙○○，教導課業，實為辛苦。
二、相對人擔任代書工作，收入十分優渥，其離家前，均「獨自
    」負擔家庭生活費用每月約新臺幣（下同）82,000元，明細
    如次：㈠聲請人甲○○部分：1.高橋文理、何嘉仁補習費用
    16,000元，2.學習小提琴費用3,000元，3.國小學費667元，
    ㈡聲請人乙○○部分：1.四季藝術與樂高課程10,000元，2.
    註冊費5,000元，3.學習小提琴費用3,000元，4.國小費用33
    3元，㈢其他：1.聲請人甲○○、乙○○每月置衣費4,000元
    ，2.大樓管理費1,700元，3.電費2,500元，4.瓦斯費2,500
    元，5.水電900元，6.餐費30,000元，7.外出旅遊4,000元，
    8.飲用水350元，9.就醫200元，10.電話費1,000元，11.收
    視費560元，㈣另此期間聲請人甲○○尚購置小提琴20,000
    元，及矯正牙齒120,000元，㈤另相對人這學期已支付36,00
    0元，得以扣除。
三、又聲請人無法就聲請人甲○○、乙○○所有支出之收據蒐集
    ，故僅陳報已收集之單據如次：㈠聲請人甲○○即將就讀國
    民中學，新學期制服要價3,800元，㈡聲請人丙○○需以汽
    車接送聲請人甲○○、乙○○，每年燃料使用費、牌照稅，
    共17,410元，㈢聲請人甲○○自101年12月份至102年7月之
    費用為24,750元，㈣102年8月繳交之水電瓦斯費1,0761元，
    ㈤聲請人甲○○牙齒咬合不整，經醫生評估矯正需支出120,
    000元，㈥聲請人甲○○、乙○○牙齒門診收據650元，㈦大
    樓管理費3,920元，㈧網路及電信費用7,148元。
四、從而，相對人自101年5月至聲請人提起本件聲請時，已6個
    月未給付（按應指101年5月1日至同年10月1日止），爰請求
    相對人給付聲請人丙○○59萬6千元，及自聲請書狀繕本送
    達日起至清償日止，按年息百分之5計算之利息；另相對人
    應自聲請書狀繕本送達日起，至聲請人甲○○、乙○○成年
    之日止，按月於每月5日前，給付聲請人82,000元；並願供
    擔保，請准宣告假執行等詞。
參、相對人則以：
一、相對人於101年5月初，經林新醫院及童綜合醫院初步診斷罹
    患癌症，詎聲請人丙○○不僅未有關心、慰問之語，反責怪
    相對人保險保太少，致理賠金額過低，並表明不願照顧相對
    人云云，相對人傷心欲絕，憤而離家，相對人並非無故離家
    。惟相對人離家後，仍有持續支付聲請人甲○○、乙○○教
    育費，迄今共計173,150元（含學校、才藝班學費及教材費
    ），且聲請人3人之現居所之房屋租金每月12,000元亦由相
    對人轉帳支付，故相對人確有分擔家庭生活費用；再者，聲
    請人丙○○擔任國小教師工作，月收入穩定（按101年度之
    收入所得近120萬元），且因之前較少分擔家庭生活費用支
    出，其存款已逾千萬元，而反觀相對人近年因病纏身，幾無
    所得，生活均須仰賴積蓄，故參酌兩造經濟能力（即相對人
    與聲請人丙○○3年內之財產所得），聲請人丙○○亦應分
    擔家庭生活費用；聲請人稱因相對人離家未給付家庭生活費
    ，致聲請人丙○○需獨自扶養聲請人甲○○、乙○○而致生
    活陷入困難，顯非屬實。相對人認家庭生活費用之計算方式
    ，應依行政院主計處每年所編列之家庭收支調查統計表，臺
    中市每人每月消費支出即17,544元為計算基準，較為適宜，
    聲請人丙○○主張相對人應每月支出家庭生活費為82,000元
    及應清償未給之家庭生活費596,000元，並無理由。
二、聲請人所提出之家庭生活支出單據，不足證明兩造每月需支
    出82,000元如此高之家庭生活費；其中聲請人稱購置小提琴
    20,000元及矯正牙齒12萬元部分，均未據舉證證明之；另聲
    請人丙○○至旅館休息費用及汽車強制責任保險費，均非屬
    家庭生活費；而關於聲請人乙○○101年10月之學雜費，則
    為相對人支付；而聲請人所稱聲請人甲○○國中新生校服計
    費單、牙醫矯正費用部分，並非收據，僅係報價單性質；至
    於聲請人丙○○汽車燃料費及牌照稅，亦非全因接送聲請人
    甲○○、乙○○所生之費用，尚有含聲請人丙○○個人支出
    等詞，資為抗辯。
肆、本院之判斷：
一、聲請人主張相對人與聲請人丙○○於89年12月24日結婚，現
    婚姻關係存續中，育有未成年子女即聲請人甲○○、乙○○
    2人，及相對人於101年5月初離家迄今，相對人與聲請人丙○○因而分居，聲請人甲○○、乙○○均隨聲請人丙○○生
    活等事實，業據其提出戶籍謄本為證，並為相對人所不爭執
    ，自堪信聲請人上開主張為真實。
二、聲請人丙○○請求相對人給付家庭生活費及扶養費部分：
(一)、按家庭生活費用，除法律或契約另有約定外，由夫妻各依
      其經濟能力、家事勞動或其他情事分擔之，民法第1003條
      之1定有明文。次按家庭生活費用係維繫婚姻共同生活體
      所必要支出之費用，包括夫、妻及未成年子女，即所謂核
      心家族成員，符合其身分地位所需之一切費用，舉凡購買
      食品、衣物、日常生活用品等費用，又所謂婚姻共同生活
      體，不以共同居住一處為必要，婚姻共同生活體解消前，
      縱因就業、就學或因其他共同生活體成員之實際必要，有
      居住於不同處所者，亦屬婚姻共同生活體，其所支出之必
      要費用，均屬家庭生活費用範圍（最高法院98年度臺上字
      第432號判決意旨參照）。再按夫妻互負扶養之義務，其
      負扶養義務之順序與直系血親卑親屬相同，其受扶養權利
      之順序與直系血親尊親屬同。受扶養權利者，以不能維持
      生活而無謀生能力者為限。前項無謀生能力之限制，於直
      系血親尊親屬不適用之，民法第1116條之1、第1117條分
      別定有規定。又夫妻互受扶養權利之順序，既與直系血親
      尊親屬同，自不以無謀生能力為必要（最高法院79年臺上
      字第2629號判例意旨參照）。準此，於婚姻關係存續中夫
      妻若有維持生活能力及謀生能力時，各依其經濟能力、家
      事勞動或其他情事分擔家庭生活費用；惟夫妻之ㄧ方或因
      失業或生重病而喪失維持生活能力，又無財產可維持生活
      時，已無法分擔家庭生活費用，此時則應適用夫妻間扶養
      權利義務之規定，亦即無財產可維持生活之一方，已由負
      擔家庭生活費用之主體轉換為被扶養之客體。
(二)、查：
   1、聲請人丙○○擔任國小教師，名下不動產1筆，汽車3部，
      財產總額1,672,000元，101年給付總額為1,119,076元，
      100年給付總額3,661元，99年給付總額4,013元；相對人
      擔任代書工作，名下不動產1筆，財產總額720,300元，10
      1、101、99年度均無所得資料等情，業據兩造陳明在卷，
      並經本院依職權調取稅務電子閘門財產所得調件明細表在
      卷可稽，可知聲請人丙○○具一定資力，且總財產及所得
      尚未少於相對人，足可維持自身生活，則聲請人丙○○對
      相對人所得請求之扶養義務尚未發生，是聲請人丙○○請
      求相對人給付自己之扶養費，並非有據。
   2、復依上開家庭生活費分擔之法律規定，相對人與聲請人丙○○婚後之家庭生活費應由雙方依契約決之，如無契約則
      由雙方各依其經濟能力、家事勞動或其他情事分擔之。本
      件：
   (1)、聲請人所稱兩造婚後家庭生活費長期慣由相對人支出之
        事，與契約應由雙方當事人意思表示合致係屬有別，且
        聲請人未能舉證證明相對人與聲請人丙○○婚後有何契
        約約定家庭生活費用均應由相對人全部負擔，本院自難
        逕為有利於聲請人丙○○之認定。
   (2)、又審之上揭1所述兩造之經濟能力，並相對人與聲請人
        丙○○於89年12月24日結婚、至101年5月分居止，雙方
        仍共同生活之狀態，相對人亦因共同生活而得分享生活
        資源（如三餐、水電、瓦斯等），今在雙方感情不睦而
        分居之情形下，如仍僅由分居之一造支付另一方生活費
        ，對負擔之一造，顯失公平，況父母應共同分擔子女扶
        養費，即聲請人丙○○及相對人應共同給付聲請人甲○○、乙○○之生活成長所需費用，始符合未成年子女之
        利益。是據上，聲請人丙○○應與相對人依經濟能力共
        同負擔家庭生活費，故相對人辯稱聲請人丙○○應與其
        共同負擔家庭生活費之情，應堪可採。
   (3)、再聲請人所提出關於高鐵費用101年6月至8月間支出5,5
        25元、101年11至12月間生活消費支出(超級市場、加油
        站、百貨公司、便利商店等)計4,614元，及水、電、天
        然氣、收視費、強制汽車責任保險費、管理費、電信費
        用、健康飲水及汽車牌照稅燃料稅等費用，固有各該收
        據、統一發票及單據等為證，惟此等費用亦有將聲請人
        丙○○個人生活費用列入計算，且聲請人提出關於才藝
        安親學費等23,332元、校服費用3,880元、牙醫診所自
        費單計12萬元、小提琴費用明細、牙醫醫療費用等，雖
        亦有相關單據在卷可佐，但其中相對人自101年5月離家
        至102年7月，期間仍持續負擔聲請人甲○○、乙○○學
        費計173,150元，有相對人所提出之代收代辦費、繳費
        單、繳費收據等件為證，足見相對人離家在外，其仍持
        續給付家庭生活費無誤，而聲請人所提上開證明資料，
        並無法證明於分居後實際負擔之家庭生活費用，顯逾依
        兩造經濟能力、家務分擔等所應負擔之數額；是揆諸前
        揭說明意旨，聲請人丙○○主張請求相對人應按月負擔
        給付家庭生活費用82,000元，並非有據。
三、聲請人丙○○請求其為相對人代墊自101年5月1日起至同年
    10月31日止，共6個月之聲請人甲○○、乙○○扶養費：
(一)、按父母對於未成年子女，有保護及教養之權利義務；又父
      母對於未成年子女之扶養義務，不因結婚經撤銷或離婚而
      受影響；又夫妻離婚者，對於未成年子女權利義務之行使
      或負擔，依協議由一方或雙方共同任之。未為協議或協議
      不成者，法院得依夫妻之一方、主管機關、社會福利機構
      或其他利害關係人之請求或依職權酌定之，民法第1084條
      第2項、第1116條之2、第1055條第1 項分別定有明文。所
      謂父母對於未成年子女保護及教養之權利義務，包括扶養
      在內，此之扶養義務應屬生活保持義務（最高法院92年度
      台上字第219號判決參照），此項扶養義務，性質上不得
      拋棄。而夫妻無論有無婚姻關係，對於未成年子女之扶養
      義務並不受影響，此固為上開民法第1116條之2法條規定
      之當然解釋，然扶養義務非不得協議由一方任之；本件聲
      請人主張應由相對人負擔聲請人甲○○、乙○○全部之扶
      養費，無非以相對人於婚後離家前均獨自負擔生活費用為
      由，惟如前所述，相對人與聲請人丙○○既無契約約定，
      則聲請人甲○○、乙○○之扶養費自應由相對人與聲請人
      丙○○共同負擔之。又承前二、(二)、2、(3)所述，聲請
      人主張聲請人甲○○、乙○○2人每月支出合計係82,000
      元（即每人每月41,000），及提出相關收據、計費單、繳
      稅書等件為證，惟該等收據金額總額核未逾每人每月41,0
      00元之數額，且有將聲請人丙○○個人生活費用列入計算
      之情形，是聲請人丙○○主張聲請人甲○○、乙○○每月
      支出達82,000元，無從逕採認之。
(二)、按對於未成年子女之權利義務，除法律另有規定外，由父
      母共同行使或負擔之，民法第1089條第1項前段定有明文
      ，而父母對未成年子女之扶養，乃父母對於未成年子女生
      活保持義務之一部，父母應供應與未成年子女身份相當之
      需要，不以支付未成年子女不可或缺的需要為已足；次按
      無法律上之原因而受利益，致他人受損害者，應返還其利
      益，雖有法律上原因，而其後已不存在者，亦同，民法第
      179條定有明文，而扶養義務人履行其本身之扶養義務，
      致他扶養義務人得因此不必盡其應盡之扶養義務而受有利
      益，此時他扶義務人所受之利益為「免履行扶養義務」之
      利益，而為履行扶養義務者即因逾其原應盡之義務，而受
      有損害，兩者間即有因果關係存在。經查：
   1、本件聲請人丙○○主張聲請人甲○○、乙○○自101年5月
      1日起至同年10月31日止，均未與相對人同住，及聲請人
      甲○○、乙○○均與聲請人丙○○同住照顧等事實，而相
      對人亦不爭執其自101年5月初離家迄今之事，則聲請人丙○○上開主張即堪可採，是相對人為聲請人甲○○、乙○○之父，相對人對渠等自應負扶養義務，並未因相對人未
      與聲請人甲○○、乙○○同住而有不同。而徵之行政院主
      計處每年發布之「家庭收支調查報告」中，其支出項目涵
      括食衣住行育樂及保險等生活範圍，係目前較能正確反映
      國民生活水準之數據，且係不分成年人與未成年人一般日
      常生活之消費支出，並以聲請人甲○○、乙○○居住之區
      域（臺中市）所作成之家庭收支調查報告內容為標準，應
      屬客觀可採，而前揭家庭收支調查報告所載之臺中市民，
      100年每人每月非消費性、消費性支出為22,013元（元以
      下4捨5入）；另聲請人丙○○與相對人之工作、財產總額
      及所得，已如前述，雙方合計之收入應屬中上程度，以前
      揭家庭收支調查報告內容作為其等扶養聲請人甲○○、乙○○所需之標準，稍屬較低，則本院認應以每人每月26,0
      00元計算聲請人甲○○、乙○○受扶養所需之標準；再審
      酌聲請人丙○○及相對人之年齡、經濟能力等情，本院認
      聲請人丙○○與相對人應平均分擔聲請人甲○○、乙○○
      之扶養費為適當，是據此，相對人應負擔聲請人甲○○、
      乙○○每人每月13,000元之扶養費。
   2、聲請人丙○○自101年5月1日至同年10月31日止，單獨照
      顧聲請人甲○○、乙○○，此期間相對人應負擔聲請人甲○○、乙○○之生活費用，自屬聲請人丙○○為其代墊之
      費用，經計算共計6個月，共156,000元（計算式：13,000
      ×2×6=156,000元）。又相對人於此期間為聲請人乙○○
      繳納繳納國小101學年度第一學期代收代辦費1,559元，及
      101年9月、10月、11月份註冊及相關教材為49,028元（按
      上雖有101年11月份之繳費單，惟相對人係於同年10月19
      日繳納，自應列入計算），總計50,587元，有臺中市南屯
      區大新國民小學101學年度第一學期代收代辦費收執聯、
      註冊及相關教材繳費單3紙為證，自應予以扣除。執此，
      聲請人丙○○自101年5月1日至同年10月31日止為相對人
      代墊聲請人甲○○、乙○○之扶養費為81,  491元（計算
      式：156,000－50,587＝105,413），相對人自應返還聲請
      人丙○○。從而，聲請人丙○○本於不當得利之法律關係
      ，請求相對人給付其所代墊之扶養費105,413元，及自聲
      請狀繕本送達之翌日即102年1月4日起至清償日止，按週
      年利率百分之5計算之利息，為有理由，應予准許，逾此
      部分之請求，為無理由，惟法院命給付扶養費之負擔或分
      擔，得審酌一切情況，定其給付之方法，不受當事人聲明
      之拘束，此參家事事件法第107條第2項、第100條第1項規
      定自明，是本件無庸就聲請人上開無理由部分另予駁回，
      附予敘明。
四、聲請人甲○○、乙○○請求相對人給付渠等將來之扶養費：
(一)、按父母對於未成年之子女，有保護及教養之權利義務；父
      母對於未成年子女之扶養義務，不因結婚經撤銷或離婚而
      受影響；扶養之程度，應按受扶養權利者之需要，與負扶
      養義務者之經濟能力及身分定之；負扶養義務者有數人，
      而其親等同一時，應各依其經濟能力分擔義務；民法第10
      84條第2項、第1116條之2、第1119條、第1115條第3項分
      別定有明文。又按法院命給付家庭生活費、扶養費或贍養
      費之負擔或分擔，得審酌一切情況，定其給付之方法，不
      受聲請人聲明之拘束。前項給付，法院得依聲請或依職權
      ，命為一次給付、分期給付或給付定期金，必要時並得命
      提出擔保。法院命分期給付者，得酌定遲誤一期履行時，
      其後之期間視為亦已到期之範圍或條件。法院命給付定期
      金者，得酌定逾期不履行時，喪失期限利益之範圍或條件
      ，並得酌定加給之金額。但其金額不得逾定期金每期金額
      之2分之1，此亦為家事事件法第100條所明定。
(二)、本件聲請人丙○○與相對人為聲請人甲○○、乙○○之父
      母，應共同給付聲請人甲○○、乙○○扶養費，已如前述
      。又關於相對人與聲請人丙○○扶養聲請人甲○○、乙○○所須支出之費用即其受扶養之程度，應按受扶養權利者
      即聲請人之需要，與負扶養義務者即聲請人丙○○與相對
      人之經濟能力及身分為適當之酌定（最高法院84年度台上
      字第2888號民事判決意旨參照）；另關於相對人應負擔之
      扶養費數額，亦應依其與聲請人丙○○之經濟能力分擔之
      。茲審酌：
   1、按扶養費乃維持受扶養權利人生活所需之費用，其費用之
      需求係將來定期陸續發生，而在行使負擔子女權利義務之
      一方，其支出亦屬繼續性之給付，並非一次給付；但如父
      母之一方或雙方過去即有惡意不給付之行為，可預見其將
      來有到期不履行之虞，則例外採用一次給付之方式，應較
      符合其債務之本旨。是本件自仍應以定期按時給付為原則
      ，而本件除無其他特別情事足資證明有命扶養義務人一次
      給付之必要外，命扶養義務人一次給付鉅額之扶養費總數
      亦不可能，是聲請人甲○○、乙○○請求相對人定期按時
      給付其扶養費，應為有理。
   2、承上三、(二)、1所述，聲請人甲○○、乙○○請求相對
      人應負擔渠等每人每月各13,000元扶養費，為有理由，應
      予准許。逾此部分之請求，為無理由，惟法院命給付扶養
      費之負擔或分擔，得審酌一切情況，定其給付之方法，不
      受當事人聲明之拘束，此參家事事件法第107條第2項、第
      100條第1項規定自明，是本件無庸就聲請人上開無理由部
      分另予駁回，附予敘明。
(三)、又聲請人聲請相對人給付扶養費之始期雖為聲請狀繕本送
      達對造之日起算，惟本院認確定扶養費數額之裁定，性質
      上屬具有執行力之形成裁定，在確定前尚不發生形成之執
      行力故為免日後發生不必要爭議，相對人應給付聲請人甲○○、乙○○扶養費之始期，應定為本裁定確定之日起，
      較為妥當。末按本件命相對人定期給付扶養費部分，為恐
      日後相對人有拒絕拖延之情，而不利於聲請人甲○○、乙○○，應依家事事件法第100條第4項規定，併諭知如相對
      人遲誤一期履行，當期以後之1、2、3期之給付視為亦已
      到期，並應加給該4期總金額之百分之10，以確保聲請人
      甲○○、乙○○即時受扶養之權利，爰裁定如主文第2項
      所示。
五、末按裁定，除法律別有規定外，於宣示、公告、送達或以其
    他適當方法告知於受裁定人時發生效力。但有合法之抗告者
    ，抗告中停止其效力。依本法作成之調解、和解及本案裁判
    ，除法律別有規定外，得為強制執行名義。債權人執得為執
    行名義之家事非訟事件本案裁判聲請強制執行，無庸提出裁
    定確定證明書，家事事件法第82條及家事事件審理細則第16
    3 條第1項前段、第2項定有明文。本件既屬家事非訟事件，
    就命相對人給付已屆期之扶養費部分（即主文第1項），當
    事人於收受本裁定送達後即生效力，亦即聲請人丙○○就本
    案勝訴部分，可執該執行名義聲請強制執行，並無等待裁定
    確定前之假執行問題，是聲請人丙○○無庸另行聲請假執行
    ，併予敘明。
伍、依家事事件法第97條，非訟事件法第21條第2項，民事訴訟
    法第95條、第78條、第79條、第85條第1項，裁定如主文。
中    華    民    國  102    年    11    月    22     日
                  家事法庭      法  官  楊曉惠
以上為正本係照原本作成。
如對本裁定抗告須於裁定送達後10日內向本院提出抗告狀（須附
繕本）。
中    華    民    國  102    年    11    月    22     日
                                書記官  黃舜民